【裁判字號】    90,重訴,886
【裁判日期】    920722
【裁判案由】    分割共有物
【裁判全文】
臺灣臺中地方院民事判決                      九十年度重訴字第八八六號
  原      告    寅○○○
  訴訟代理人    卯○○律師
  複  代理人    陳宏盈律師
                林蕙姿
  被      告    壬○○
  訴訟代理人    甲○○
                            號.
  被      告    乙○○      住.
  訴訟代理人    丁○○      住.
  被      告    宋王瑞碧即丑.
                            住.
                宋森池即丑○.
                            住.
                宋惠美即丑○.
                            住.
  兼右三  人
  訴訟代理人    辛○○即丑○.
                            住.
  被      告    丙○○      住.
  訴訟代理人    癸○○      住.
  被      告    子○○      住.
                戊○○      住台北縣淡水鎮○○路○段六二巷二五弄十號三樓
                庚○○      住.
                己○○      住.
右當事人間請求分割共有物事件，本院判決如左：
      主      文
被告宋王瑞碧、宋惠美、宋森池、辛○○應就其被繼承人丑○所共有坐落台中縣豐原
市○○段第七八地號、地目田、實測面積九０九九平方公尺（登記面積九二三七平方
公尺）及同地段第七八之三地號、地目田、面積五二二平方公尺土地，應有部分均為
九分之一辦理繼承登記。
兩造共有坐落台中縣豐原市○○段第七八地號，建目田，實測面積九０九九平方公尺
（登記面積九０三七平方公尺）及同地段第七八之三地號、地目田、面積五二二平方
公尺土地准予合併分割。其分割方法為如附圖丙案所示，（Ａ）部分面積二六八五平
方公尺及（Ａ─１）部分面積五二二平方公尺之土地分歸被告戊○○、己○○、庚○○、丙○○、辛○○、宋惠美、宋王瑞碧、宋森池按附表一所示之應有部分保持共有
，（Ｂ）部分面積三二０七平方公尺分歸原告取得，（Ｃ）部分面積一０六九平方公
尺分歸被告子○○取得，（Ｄ）部分面積二一三八平方公尺土地分歸被告壬○○、乙○○按應有部分各二分之一保持共有。
訴訟費用按附表二所示之應有部分比例負擔。
      事      實
甲、原告方面：
一、聲明：如主文第一項、第二項所示。
二、陳述：
（一）查座落台中縣豐原市○○段七八、七八─三地號土地，為兩造共有之土地，原
      告持分為六分之二，被告壬○○、乙○○、丙○○、子○○及被告宋王瑞碧、
      宋惠美、宋森池、辛○○之被繼承人丑○持分各九分之一，被告戊○○、庚○○、己○○持分各二十七分之一。系爭二筆土地與同段七八─一、七八─二地
      號共四筆土地，於民國八十五年八月十三日逕為分割之前均為豐原市○○段七
      八地號土地，原係一宗，其後始分割為數宗，依學者及最高法院五十九年度台
      上字第四０五二號判決意旨，上開數筆土地應得合併分割，不用共有人全部同
      意。
（二）系爭二筆土地，依其使用目的無不能分割之情事，且兩造間未訂有不分割之特
      約，為此原告依法請求分割共有物。兩造前曾就系爭土地成立如附圖(1)之分管
      契約，甲部分為丑○、丙○○、戊○○、庚○○及己○○分管，乙部分為原告
      目前分管位置，其上並蓋有合法農舍，丙部分則為被告壬○○、乙○○及子○○分管。依照分割方案甲案或乙案，各共有人取得之地形較為完整，且不須拆
      除現有之建物，又原告分管之中間位置，目前前方出入之通路係他人之建地，
      日後須仰賴右邊之土地通行，故於右上角酌留五米之道路，可免生日後通行之
      糾紛，請求依甲案或乙案分割。
（三）被告丑○業於九十二年二月十五日死亡，其繼承人有宋王瑞碧、辛○○、宋森
      池及宋惠美，且均未就丑○名下系爭土地辦理繼承登記。為訴訟之經濟，爰追
      加請求被告宋王瑞碧等四人於辦理繼承登記後，為土地之分割。
三、證據：提出土地登記簿謄本共四份、地籍圖謄本一份、分區使用證明書正本二份
          、分管位置圖一份、戶籍謄本五份、繼承系統表一份為證。
乙、被告方面
壹、被告子○○部分：未於最後言詞辯論到庭，惟據其前之陳述為：
一、聲明：請求駁回原告之訴。
二、陳述：希望分割後能有道路對外通行。
貳、被告壬○○、乙○○部分：
    同意七十八地號與七十八─三地號合併分割。二人願意繼續維持共有，希望採丙
    案較符合分管位置及使用現狀。
參、被告丙○○：未於最後言詞辯論到庭，惟據其前之陳述為：
    同意七十八地號與七十八─三地號合併分割。被告丙○○、己○○、戊○○、庚○○、丑○五人願於分割後繼續維持共有關係。
肆、被告辛○○、宋惠美、宋王瑞碧、宋森池：
    同意七十八地號與七十八─三地號合併分割。對分割方案分配Ａ及Ａ─１部分沒
    有意見。願與被告丙○○、戊○○、庚○○、己○○繼續維持共有。
伍、被告戊○○、己○○：未於最後言詞辯論期日到場，惟據其前之陳述為：
    願與被告丙○○、庚○○、丑○繼續維持共有關係。
丙、本院依職權至現場履勘測量。
    理    由
甲、程序方面：
一、被告丙○○、子○○、戊○○、庚○○、己○○未於最後言詞辯論期日到場，核
    無民事訴訟法第三百八十六條各款所列情形，爰依上訴人之聲請，由其一造辯論
    而為判決。
二、本件原告於訴狀繕本送達後，請求將系爭坐落台中縣豐原市○○段第七十八之三
    地號土地與原起訴請求分割之同地段第七十八地號土地合併分割，乃訴之追加，
    被告壬○○、乙○○、丑○、丙○○均同意此項追加，其餘被告亦均無異議，且
    該項訴之追加並不甚礙被告之防禦及訴訟之終結，故其訴之追加，應予准許，合
    先說明。
三、原被告丑○於九十二年二月十五日死亡，其繼承人有宋王瑞碧、辛○○、宋惠美
    、宋森池，有戶籍謄本可稽，是上開四人聲明承受丑○之被告地位，續行本件訴
    訟，自無不合。又因上開四人尚未辦理繼承登記，有土地登記謄本在卷可憑，為
    求訴訟經濟，原告追加請求被告宋王瑞碧等承受訴訟人就其被繼承人丑○共有系
    爭土地應有部分辦理繼承登記，自應准許。
乙、實體方面：
一、按依地籍測量規則第二百四十三條之規定，一宗土地分割為數宗土地，該分割後
    數宗土地面積之總和，須與原數宗土地之面積相符。如有差數，應將圖紙伸縮成
    數除去後，其增減在公差範圍以上者，應就原測量及計算作必要之檢核，經檢核
    無誤，依同地籍測量規則第二百三十二條規定，經報經縣主管機關核准後，更正
    有關地籍圖冊。又按土地面積與土地登記簿所載不符，如係純由登記錯誤或技術
    引起之原測量錯誤，法院自得於地政機關辦理更正登記完畢後，為分割共有物之
    判決，毋庸原告追加更正共有土地面積之聲明。如屬上開以外之原因所致者，法
    院亦得依原告之請求，參考地政機關實測所得之面積，判決分割，並於理由欄敘
    明面積不符情節，待該判決確定後，當事人自得持該判決向地政機關聲請一併為
    更正與分割之登記，亦毋庸由原告追加聲明請求更正共有土地之面積後，法院始
    為分割共有物之判決（參照臺灣高等法院暨所屬法院八十二年法律座談會提案，
    民事類第五十五號）。本件系爭坐落台中縣豐原市○○段七八地號土地，面積原
    登記為九二三七平方公尺，經本院會同台中縣豐原地政事務所派員複丈測量結果
    ，則為九０九九平方公尺，短少一三八平方公尺，超出法定公差範圍，依地籍測
    量實施規則第二百四十三條、第二百三十二條之規定，應辦理面積更正，有台中
    縣豐原市地政事務所九十一年九月十三日函附之複丈成果圖在卷可稽（詳該謄本
    備註欄記載），而到場之兩造對上開複丈測量結果，亦均無意見，爰依實測後之
    面積為本案判決基礎，合先敘明。
二、本件原告主張坐落臺中縣豐原市○○段第七八地號、地目田、面積九二三七平方
    公尺（實測面積為九０九九平方公尺）及同地段第七八之三地號、地目田、面積
    五二二平方公尺土地，為兩造所共有，原告持分為六分之二，被告壬○○、乙○○、丙○○、子○○及被告宋王瑞碧、宋惠美、宋森池、辛○○之被繼承人丑○
    持分各九分之一，被告戊○○、庚○○、己○○持分各二十七分之一。系爭二筆
    土地，兩造間未訂有不分割之特約，共有人間復無法達成分割協議，為此請求准
    予合併分割，有土地登記簿謄本二份在卷可稽，並為被告所不爭執，自堪信為真
    實。
三、查系爭七十八地號及七十八之三地號之土地，均係依都市計劃法劃定為農業區之
    土地，有台中縣豐原市都市計劃土地使用分區證明書二紙在卷可稽。依農業發展
    條例第三條第一項第十一款之規定，乃為耕地。且系爭二筆土地係在農業發展條
    例八十九年一月四日修正施行前之共有耕地，有土地登記簿謄本在卷可參，依該
    條例第十六條第四款之規定，得分割為單獨所有，不受分割後每人所有面積應達
    ０‧二五公頃之限制。又按共有物如為不同地號之數筆土地，其共有人苟非以成
    立一共有關係之意思而共有數筆土地時，應認其共有關係分別存在於每筆土地之
    上，除經全體共有人同意外，法院為分割時，尚不能任意予以合併（最高法院五
    十九年台上字第四０五二號判決參照），此乃基於共有係數人有一所有權，而依
    一物一權之原則，在共有數物時此共有人之所有權自係分別存在每一共有物之上
    ，故法院為分割時，僅能就每一共有物為分割，而不能將之併為一共有物，當作
    一所有權予以分割。在理論上甚為正確，但若堅持此項理論，勢難免有實際之困
    難。故上開判決承認有兩起例外，一是共有人以成立一共有關係之意思而共有數
    物時，例如共有人同時購買該數共有物，或共有土地原係一宗，其後始分割為數
    宗者，此項意思應予從寬解釋，庶幾不與公共利益相悖為宜。二是共有人同意合
    併分割，共有人既同意將數共有物合併予以分割，自無問題。查系爭豐原市○○
    段七八、七八之一、七八─二、七八─三地號土地於八十五年八月十三日逕為分
    割之前均為豐原市○○段七八地號，即上開土地原係一宗，其後始分割為數宗，
    可認兩造係以成立共有關係之意而共有系爭二筆土地；參以七八與七八之三地號
    土地相鄰，如予合併分割，兩造各自分得之面積較大，顯然有益，而到庭被告亦
    均同意予以合併分割，則依上開說明，本件原告請求將七十八號、七十八之三地
    號土地合併分割，應予准許。
四、又原共有人丑○於九十二年二月十五日死亡，其繼承人有宋王瑞碧、辛○○、宋
    森池及宋惠美，上開繼承人就其應有部份均尚未辦畢繼承登記一節，為兩造所不
    爭執，復有土地登記謄本可按。從而，原告訴請被告宋王瑞碧、辛○○、宋森池
    及宋惠美於分割前，如主文第一項所示辦理繼承登記，符合訴訟經濟，亦屬為有
    理由。
五、查就系爭七十八地號土地，兩造間原有分管之約定，分管情形如附圖(1)所示，被
    告丙○○、戊○○、庚○○、己○○及丑○共同分管左邊之甲部分，原告寅○○○分管中間之乙部分，被告壬○○、乙○○及子○○共同分管右邊之丙部分；第
    七八之三之土地，則由被告丙○○、戊○○、庚○○、己○○及丑○共同分管，
    此為兩造不爭執之事實。而原告於其分管之中間部位，蓋有一鋼筋水泥造之房屋
    及鐵皮搭蓋之廠房各一棟，有勘驗筆錄及地政事務所繪製之成果圖在卷可稽。本
    院斟酌：(1)原告寅○○○分管之部分，前方現即有道路可供出入，雖原告稱該地
    為他人之建地，恐日後不能通行，請求依甲案或方案在其分得土地右上方酌留道
    路供其通行。然查系爭七十八、七十八─三地號土地，除原告現使用出入之道路
    外，其餘部分均無道路對外連接，有勘驗筆錄及現場簡圖在卷可稽，即原告主張
    甲案或乙案上預留之道路，因與七十八地號右上相鄰者乃為水利用地（現有水溝
    ），亦非即可連接道路，則日後是否確可藉由該水利用地對外通行，亦不可知，
    惟其現預留該道路，卻破壞整體地形之完整性，並導致ＣＤ部分面寬縮小；再者
    ，現有之道路果日後無法通行，原告亦非不得基於土地相鄰關係主張通行權，是
    本院認應無就原告分得部分右上角予以酌留通路之必要。(2)按「分割共有物，以
    消滅共有關係為目的。法院裁判分割共有土地時，除因該土地內部分土地之使用
    目的不能分割（如為道路），或部分共有人仍願維持共有關係，應就該部分土地
    不予分割或准該部分共有人成立新共有關係外，應將土地分配於各共有人單獨所
    有」，最高法院六十九年台上字第一八三一號判例可資參照。被告壬○○、乙○○二人均陳明願意繼續維持共有關係；另被告戊○○、己○○、庚○○、丙○○
    、辛○○、宋惠美、宋王瑞碧、宋森池亦表明於分割後願繼續共有關係，爰就渠
    等分得之土地分別依其等應有部分維持共有關係；又其中辛○○、宋惠美、宋王
    瑞碧、宋森池係繼承被繼承人丑○之土地應有部分，應就分得之土保持公同共有
    。原告及被告子○○則對分割後所取得土地為單獨所有。(3)又查，系爭土地目前
    分管情形有如上述，而中間原告分管部分下方突出之Ｌ型土地，目前亦係由原告
    耕作使用，現場並有田埂為界，有勘驗筆錄附卷可稽；參以被告壬○○、乙○○
    二人均陳稱：系爭土地依分管位置使用多年，均無爭議，如採甲案或乙案，與現
    場使用情形不符，且伊分配之土地太過狹長，較不好利用等語，故採分割方案丙
    案，顯然較符合兩造前之分管契約，亦合於使用現狀，且依該方案，原告於其分
    管位置上現有之房舍亦得以保留，並無須拆除，是本院認方案中之丙案應為對兩
    造分割後之土地利用及居住現況影響最小，爰參酌前揭說明，將如附圖丙案所示
    （Ａ）部分面積二六八五平方公尺及（Ａ─１）部分面積五二二平方公尺之土地
    分歸被告戊○○、己○○、庚○○、丙○○、辛○○、宋惠美、宋王瑞碧、宋森
    池按附表所示之應有部分保持共有，（Ｂ）部分面積三二０七平方公尺分歸原告
    取得，（Ｃ）部分面積一０六九平方公尺分歸被告子○○取得，（Ｄ）部分面積
    二一三八平方公尺土地分歸被告宋漢、乙○○按應有部分各二分之一保持共有。
六、末按分割共有物事件本質上並無訟爭性，兩造本可互換地位，由任一共有人起訴
    請求分割，均無不可，故勝訴當事人之訴訟行為，自非為伸張或防衛權利所必要
    者，訴訟費用宜由各當事人依應有部份比例分擔，併此敘明。
七、據上論結，原告之訴為有理由，依民事訴訟法第三百八十五條第一項前段、第七
    十九條但書、第八十五條第一項但書，判決如主文。
中      華      民      國     九十二    年      七    月    二十二     日
~B臺灣臺中地方法院民事第一庭
~B    法      官  吳幸芬
右為正本係照原本作成
如對本判決上訴須於判決送達後廿日內向本院提出上訴狀
中      華      民      國     九十二    年            月              日
~B    書  記  官
附表一
  ┌────┬────────┬───────────┐
  │所有人  │ 應有部分       │備註                  │
  ├────┼────────┼───────────┤
  │丙○○  │   １／３       │                      │
  ├────┼────────┼───────────┤
  │宋王瑞碧│   １／３       │ 為丑○之繼承人       │
  │辛○○  │                │ 保持公同共有         │
  │宋森池  │                │                      │
  │宋惠美  │                │                      │
  ├────┼────────┼───────────┤
  │己○○  │   １／９       │                      │
  ├────┼────────┼───────────┤
  │庚○○  │   １／９       │                      │
  ├────┼────────┼───────────┤
  │戊○○  │   １／９       │                      │
  └────┴────────┴───────────┘
附表二
  ┌────┬────────┐
  │所有人  │ 應有部分       │
  ├────┼────────┤
  │壬○○  │   １／９       │
  ├────┼────────┤
  │乙○○  │   １／９       │
  ├────┼────────┤
  │宋王瑞碧│   １／９       │
  │辛○○  │                │
  │宋森池  │                │
  │宋惠美  │                │
  ├────┼────────┤
  │寅○○○│   ２／６       │
  ├────┼────────┤
  │丙○○  │   １／９       │
  ├────┼────────┤
  │子○○  │   １／９       │
  ├────┼────────┤
  │戊○○  │   １／２７     │
  ├────┼────────┤
  │庚○○  │   １／２７     │
  ├────┼────────┤
  │宋忠利  │   １／２７     │
  └────┴────────┘


司法院資訊處製作；財團法人民間司法改革基金會備份。
